臺灣高雄地方法院民事判決　九十年度簡上字第二六四號
　　上　訴　人　甲○○
　　被上訴人　　乙○○
　　訴訟代理人　丙○○
右當事人間請求給付票款事件，上訴人對於中華民國九十年六月二十一日本院高雄簡
易庭九十年度雄簡字第八０四號第一審判決提起上訴，本院判決如左：
    主  文
原判決廢棄。
被上訴人在第一審之訴駁回。
第一、二審訴訟費用由被上訴人負擔。
    事  實
甲、上訴人方面：
一、聲明：求為判決（一）原判決廢棄。（二）被上訴人在第一審之訴駁回。
二、陳述：除與原審判決書所載者相同茲予引用外，補稱：
（一）按發票人或背書人記載禁止背書轉讓文句者，其目的在禁止執票人為轉讓之背
      書，俾得保留其與直接後手間之抗辯關係，委任取款背書其目的僅在委託他人
      代為取款，性質上非屬轉讓背書，且票據債務人對委任人即原執票人所得對抗
      之事項，仍得以之對抗受任人即現執票人，並不違背禁止背書轉讀之目的，故
      載有禁止背書轉讓之票據，仍得再為委任取款背書，以委託他人代為取款，為
      原審所是認，故系爭支票，上訴人就其與委任人即原執票人陳亞蘭間所存之抗
      辯事由，均能直接對抗受任人即執票人（被上訴人）。
（二）被上訴人持以向上訴人請求付款之系爭票號ＫＡ0000000號，九十年一
      月二十日期，面額新台幣（下同）三十萬元，付款人台灣省合作金庫高雄支庫
      ，受款人為陳亞蘭，並記載禁止背書轉讓之支票，業經上訴人另對陳亞蘭訴請
      確認票據債權不存在，經本院鳳山簡易庭九十年鳳簡字第一六五號判決上訴人
      勝訴確定，足見委任人陳亞蘭已不得以系爭支票對上訴人主張票據上權利，而
      由於被上訴人就系爭支票僅在受託取款，並非因轉讓背書而取得系爭支票，故
      被上訴人自不得對上訴人行使票據上權利，被上訴人之訴並無理由，應予駁回
      。
（三）被上訴人就系爭支票之取得僅在受託取款，為被上訴人在原審所自認，故無論
      被上訴人與陳亞蘭之實質法律關係如何，由於系爭支票為禁止背書轉讓之支票
      ，故被上訴人並無善意取得支票之問題，並不影嚮上訴人對陳亞蘭所得主張之
      票據上抗辯。又系爭支票所為禁止背書轉讓之格式是合於銀行實務規定，且支
      票背書又載明受託取款，顯見被上訴人非善意第三人，且委託取款依銀行實務
      是必需委任人身分證印章會同受任人本人親自到銀行表明委任取款之意，始
      可辦理，否則只能軋入委任人戶頭，不能由受任人取款。
三、證據：援用原審之立證方法，另提出本院鳳山簡易庭九十年鳳簡字第一六五號民
    事判決確定證明書等為證。
乙、被上訴人方面：
被上訴人未於言詞辯論期日到場，據其之前到庭之聲明及陳述如後：
一、聲明：求為判決駁回上訴，第二審訴訟費用由上訴人負擔。
二、陳述：除與原審判決書所載者相同茲予引用外，補稱：
（一）上訴人稱因陳亞蘭於八十九年八月二十五日向其借款一十五萬元，並簽發系爭
      支票以換取雪莉登家具有限公司四十五萬面額之支票，與常理不合，況上訴人
      系爭支票之退票理由為簽章不符，且簽發交付其他人之支票亦有相同情形，足
      證上訴人熟知法律漏洞對付善意第三人。
（二）依提示行台灣企銀業務手冊存款篇記載「凡發票人在票據正面或背面所作禁止
      背書轉讓之記載者，應於其緊接處加蓋原留印鑑，始生禁止背書轉讓之效力」
      因此系爭支票應不生禁止背書之效力，但由於法院判例，如依社會觀念足認是
      由發票人所為時，同樣發生禁止背書效力，因此由陳亞蘭本人以委任取款方式
      由提示行簽章證明存入受任領款人帳戶無誤，一切均合乎法律規定。
（三）上訴人雖另對陳亞蘭訴請確認系爭本票債權不存在獲勝判決確定，然陳亞蘭於
      該案並未到庭或提出書狀，惟上訴人所提之支票發票人為雪莉登家具有限公司
      ，非借款人陳亞蘭，甲○○所為抗辯事由難採信。
三、證據：援用原審之立證方法，另提出支票及委託代收票據撤回申請書等為證。
丙、本院依職權函台灣省合作金庫查明支票委任取款之記載及提領方式。
    理  由
一、本件被上訴人經合法通知，未於言詞辯論期日到場，核無民事訴訟法第三百八十
    六條所列各款情形，爰依上訴人之聲請，由其一造辯論而為判決。
二、被上訴人起訴主張其執有上訴人甲○○簽發，受款人為陳亞蘭，付款人台灣省合
    作金庫高雄支庫，發票日為九十年一月二十日，帳號000000000號，票
    號ＫＡ五八二０四二，面額三十萬元，由陳亞蘭以委任取款為目的而交付之支票
    一紙（下稱系爭支票），被上訴人於九十年二月二日提示付款，遭以發票人簽章
    不符而由遭退票，爰依票據之法律關係，請求上訴人給付三十萬元及自付款提示
    日起至清償日止，按週年利率百分之六計算之利息。上訴人則以系爭支票載明受
    款人為陳亞蘭，並記載禁止背書轉讓字樣，且上訴人業經對陳亞蘭訴請確認系爭
    票據債權不存在，經判決上訴人勝訴確定，足見委任人陳亞蘭不得以系爭支票對
    上訴人主張票據上權利，而被上訴人僅係受託取款人，並非因轉讓背書而取得系
    爭支票，自不得對上訴人行使票據上權利，被上訴人之訴並無理由等語，資為抗
    辯。
三、被上訴人主張上訴人簽發之系爭支票，經訴外人陳亞蘭以委任取款為目的而交付
    被上訴人，被上訴人於九十年二月二日提示，經付款人以發票人簽章不符為由遭
    退票不獲付款之事實，業據提出支票及退票理由單等為證，且為上訴人所不爭執
    ，自應認為真實，是本件兩造爭執要點厥為：(一)系爭支票記載禁止背書轉讓字樣
    是否生效。(二)上訴人得否以對抗受款人陳亞蘭之事由，對抗被上訴人。經查：
　(一)按票據正面記載禁止背書轉讓，該記載如依社會觀念足認由發票人於發票時為之
　　者，縱發票人未於記載「禁止背書轉讓」處簽章，亦發生禁止背書轉讓之效力（
　　最高法院七十七年度第二十三次民事庭會議決議參照）。而經本院函查結果，合
　　作金庫銀行亦以九十年十月十九日（九０）合金總業字第二二二０八號函轉財政
　　部八十二年十一月二日台財融000000000號及財政部金融局八十七年十
　　一月二日台融局(一)字第八七七五四七八０號函認目前司法實務上認為發票人於票
　　據正面為「禁止背書轉讓」之記載時，須於其記載下簽名或蓋章，始生禁止背書
　　轉讓之效力，惟該記載如依社會觀念足認由發票人於發票時為之者，亦發生禁止
　　背書轉讓之效力。而本件系爭支票於票面下方記載有「本支票禁止背書轉讓」字
　　樣，雖未由發票人於記載下簽名或蓋章，然所記載之字樣清晰，而被上訴人亦確
　　依委任取款之手續，由受款人陳亞蘭為委任人，委任被上訴人為受任領款人，有
　　系爭支票背面在卷可參，顯見受款人及被上訴人亦均知悉系爭支票為禁止背書轉
　　讓之支票；而實務上亦依中央銀行七十三年十二月十四日（七十三）台央業字第
　　一八００號函示，就禁止背書轉讓之劃線支票受款人委任取款，需經受款人與受
　　任領款人簽名，由提示行簽章證明存入受任領款人帳戶無誤，付款行始行付款等
　　情，有合作金庫銀行南高雄分行九十年九月二十日（九十）合金南高存字第四八
　　０二號函在卷可參。是系爭支票所載「本支票禁止背書轉讓」之字樣，已生禁止
　　背書轉讓之效力，應堪認定。
(二)又委任取款之支票票據債務人對於受任人所提出之抗辯，以得對抗委任人者為限
　　。票據法第一百四十四條、第四十條第四項定有明文。本件上訴人就系爭支票業
　　經對訴外人陳亞蘭訴請確認票據債權不存在獲勝訴判決確定，有本院鳳山簡易庭
　　九十年鳳簡字第一六五號民事判決及確定證明書在卷為憑，揆諸前揭法條規定意
　　旨以觀，被上訴人既為系爭支票受款人陳亞蘭之委任取款受任人，則發票人即上
　　訴人自得以對抗陳亞蘭之事由作為本件票據抗辯之事由，而上訴人與陳亞蘭間就
　　系爭支票債權既已經判決確認不存在確定，被上訴人仍基於票據之法律關係，請
　　求上訴人給付票款，自無理由。
四、綜上所述，被上訴人依據票據之法律關係，訴請上訴人給付票款三十萬元及自付
    款提示日即九十年二月二日起至清償日止，按週年利率百分之六計算之利息，為
    無理由，不應准許。原審所為被上訴人勝訴之判決，自有未洽。上訴意旨指摘原
    判決不當，求予廢棄改判，為有理由，應由本院廢棄改判如主文第二項所示。
五、本件因事證已明，兩造其餘主張及攻擊防禦方法，經核均與判決結果無涉，爰不
    一一贅述。
據上論結：本件上訴為有理由，依民事訴訟法第四百三十六條之一第三項、第三百八
十五條第一項前段、第四百五十條、第七十八條，判決如主文。
中　　　華　　　民　　　國　　九十一　　年　　　二　　　月　　　六　　　日
                              臺灣高雄地方法院民事第六庭
~B審判長法官　朱玲瑤
~B法　　　官　陳信旗
~B法　　　官　林玉心
右為正本係照原本作成。
本判決不得上訴。
中　　　華　　　民　　　國　　九十一　　年　　　二　　　月　　　六　　　日
~B法院書記官　鄭裕一
